ACORDAO-COMPLETO-2490744

ACÓRDÃO 13371/2021 ATA 32/2021 - PRIMEIRA CÂMARA

VISTOS, relatados e discutidos esses autos de aposentadoria de Antônio Raimundo Lima Cruz Teixeira no cargo de professor da Fundação Universidade de Brasília (FUB) .
ACORDAM os ministros do Tribunal de Contas da União, reunidos em sessão da 1ª Câmara, ante as razões expostas pelo Relator, e com fundamento nos arts. 71, inciso III, da Constituição Federal de 1988; 1º, inciso V, e 39, inciso II, da Lei 8.443/1992; 1º, inciso VIII; 259, inciso II; 260, § 1º, e 262 do Regimento Interno, e na Súmula-TCU 106, em:
9.1. considerar ilegal o ato de aposentadoria de Antônio Raimundo Lima Cruz Teixeira e negar-lhe registro;
9.2. dispensar a devolução das quantias recebidas de boa-fé pelo interessado até a data de ciência desta decisão pela FUB.
9.3. determinar à FUB que:
9.3.1. na hipótese de vir a ser desconstituída a decisão liminar proferida nos autos do MS 26.156/DF, emita nova ato, livre da irregularidade apontada, e faça cessar os pagamentos decorrentes da URP (26,05%) ;
9.3.2. no prazo de 30 (trinta) dias, contados da ciência desta decisão, envie a este Tribunal documentos comprobatórios de que o interessado cujo ato foi impugnado foi notificado deste julgamento.

Exame do ato de aposentadoria de Antônio Raimundo Lima Cruz Teixeira no cargo de professor da Fundação Universidade de Brasília.

Primeira Câmara

Fundação Universidade de Brasília (FUB)

3. Interessado: Antônio Raimundo Lima Cruz Teixeira (XXX.411.481-XX), ex-professor

13.1. Ministros presentes: Walton Alencar Rodrigues (Presidente), Benjamin Zymler, Vital do Rêgo e Jorge Oliveira (Relator).
13.2. Ministro-Substituto presente: Augusto Sherman Cavalcanti.

JORGE OLIVEIRA

Trata-se de ato de aposentadoria de Antônio Raimundo Lima Cruz Teixeira, ex-professor da Fundação Universidade de Brasília (FUB) , submetido, para fins de registro, à apreciação do Tribunal de Contas da União, de acordo com o art. 71, inciso III, da Constituição Federal.
	2. Transcrevo, a seguir, excerto da instrução da unidade técnica que examinou o ato e cuja proposta de encaminhamento contou com a anuência do Ministério Público junto ao TCU:
	" (...) 
	Exame das Constatações
	9. Ato: 48456/2020 - Inicial - Interessado: Antônio Raimundo Lima Cruz Teixeira - CPF: XXX.411.481-XX
	9.1. Parecer do Controle Interno: considerar o ato legal.
	9.2. Constatações e análises: 
	9.2.1. O Controle Interno informou que os dados apresentados na ficha financeira não correspondem fielmente à estrutura remuneratória paga no mês da vigência do ato.
	a. Justificativa do Gestor de Pessoal: Não há. Verificação efetuada no âmbito do TCU.
	b. Análise do Controle Interno:  Não há. Verificação efetuada no âmbito do TCU.
	c. Análise da Equipe Técnica: Ilegal
	No que concerne ao pagamento de parcela judicial, não transitada em julgado, decorrente da URP, no valor R$ 638,86 (consoante consulta ao contracheque do mês de março/2021 - Siape, peça 3) , recentemente, ao analisar situação semelhante, este Tribunal se pronunciou, por meio do Acórdão 1880/2018-TCU-Segunda Câmara, relatado pelo Ministro Augusto Nardes, pela ilegalidade da inclusão da URP nos proventos de inativos da Fundação Universidade de Brasília e pela suspensão de seu pagamento, uma vez que a jurisprudência do STF vem se firmando nesse sentido, a exemplo da decisão proferida no âmbito do MS 25.678/STF.
	No Acórdão 4542/2018-TCU-Primeira Câmara, o Ministro-Relator Benjamin Zymler, ao analisar pensão civil de ex-servidor da UnB contendo a URP, na qual se invocava o MS 28.819, entendeu que, em função do Mandado de Segurança Coletivo 25.678, já julgado pelo STF, o ato poderia ser considerado ilegal, com determinação de se ajustar a parcela.
	De fato, é entendimento pacífico neste Tribunal que os pagamentos dos percentuais relativos a planos econômicos, como no caso em análise, não se incorporam indefinidamente aos proventos em decorrência de sua natureza de antecipação salarial, sendo devidos somente até a reposição das perdas salariais havidas até então, o que ocorre na primeira data-base seguinte àquela que serviu de referência ao julgado. Observe-se que é nesse sentido, também, o entendimento majoritário do STF acerca do assunto, a exemplo do decidido no âmbito do MS 25.678 (STF) .
	Desse modo, conforme jurisprudência desta Corte de Contas, é ilegal o pagamento de URP sem a devida absorção por reajustes salariais subsequentes.
	9.2.2. Houve o registro de pelo menos uma rubrica com 'Denominação para análise pelo TCU: Vantagem de caráter pessoal (82106 - VPNI ART. 62-A LEI 8112/1990 - AT (Vantagem de caráter pessoal - VPNI art. 62-A da Lei 8.112/1990) - R$ 137,28) .
	a. Justificativa do Gestor de Pessoal: Não há. Verificação efetuada no âmbito do TCU.
	b. Análise do Controle Interno:  Não há. Verificação efetuada no âmbito do TCU.
	c. Análise da Equipe Técnica: Legal
	A concessão da vantagem de quintos/décimos está em consonância com a jurisprudência deste Tribunal, exarada nos Acórdão 835/2012-TCU-Plenário e 1.915/2012 - Plenário, ambos da relatoria do Ministro Augusto Nardes, e com os critérios das Leis 8.911/1994 e 9.624/1998 (os períodos anteriores a 08/04/1998 são suficientes para a incorporação da vantagem de quintos) .
	9.2.3. Ato e-Pessoal em substituição a ato Sisac devolvido de acordo com comunicado da presidência do TCU. Data de encaminhamento do ato Sisac ao TCU: 12/12/2016
	a. Justificativa do Gestor de Pessoal: Não há. Verificação efetuada no âmbito do TCU.
	b. Análise do Controle Interno:  Não há. Verificação efetuada no âmbito do TCU.
	c. Análise da Equipe Técnica: Legal
	Ato em substituição a Ato Sisac devolvido com entrada original no TCU na data de 12/12/2016.
	9.2.4. Houve o registro de pelo menos uma rubrica com 'Denominação para análise pelo TCU = Decisão judicial (10288 - DECISAO JUDICIAL N TRAN JUG AT (Decisão judicial - Outros) - R$ 2.867,14) .
	a. Justificativa do Gestor de Pessoal: Não há. Verificação efetuada no âmbito do TCU.
	b. Análise do Controle Interno:  Não há. Verificação efetuada no âmbito do TCU.
	c. Análise da Equipe Técnica: Ilegal
	O interessado está amparado por decisão judicial não transitada em julgado, que assegura a manutenção do percentual de 26,05% da URP de fevereiro de 1989.
	Entretanto, esta Corte de Contas já firmou entendimento a respeito do assunto. A jurisprudência predominante é de que a sentença que reconhece ao trabalhador ou servidor o direito a determinado percentual de acréscimo remuneratório deixa de ter eficácia a partir da superveniente incorporação definitiva do referido percentual nos seus ganhos.
	O pagamento destacado de vantagem relativa a decisão judicial que concedeu reajuste relativo a perdas decorrentes de planos econômicos não deve extrapolar a data da revisão geral de remuneração da categoria (antiga data-base) seguinte àquela que serviu de referência ao julgado.
	No caso de expressa determinação judicial de incorporação da vantagem, o pagamento deve ser feito na forma de vantagem pessoal nominalmente identificada (VPNI) , em valores fixos, e não percentuais, sujeita exclusivamente aos reajustes gerais do funcionalismo, subtraindo-se as sucessivas incorporações decorrentes de novas estruturas remuneratórias criadas por lei até a absorção integral dessa vantagem.
	(...) 
	9.4. Encaminhamento do ato: 
	9.4.1. Considerar ILEGAL e recusar registro ao ato de aposentadoria de Antônio Raimundo Lima Cruz Teixeira do quadro de pessoal da Fundação Universidade de Brasília, com base nos arts. 71, inciso III, da Constituição Federal, 1º, inciso V, e 39, inciso II, da Lei 8.443/1992 e 260, § 1º, do Regimento Interno.
	9.4.2. Com fulcro no art. 262, caput, do Regimento Interno deste Tribunal, determinar à Fundação Universidade de Brasília que: 
	a. dê ciência, no prazo de quinze dias, contados da notificação, do inteiro teor desta deliberação ao interessado, alertando-o de que o efeito suspensivo proveniente da interposição de eventuais recursos junto ao TCU não o exime da devolução dos valores percebidos indevidamente, caso o recurso não seja provido.
	b. informe o teor do acórdão que vier a ser prolatado, encaminhando ao TCU, no prazo de trinta dias, comprovante da data de ciência pelo interessado, nos termos do art. 4º, § 3º, da Resolução-TCU 170/2004.
	c. emita novo ato, livre da irregularidade ora apontada, em substituição ao ato de aposentadoria de Antônio Raimundo Lima Cruz Teixeira, submetendo-o à nova apreciação por este Tribunal, na forma do art. 260, caput, também do Regimento.
	d. dispense a devolução dos valores indevidamente recebidos de boa-fé até a data da ciência pela Fundação Universidade de Brasília, do acórdão que vier a ser proferido, com base no Enunciado 106 da Súmula da Jurisprudência do TCU.
	e. faça cessar todo e qualquer pagamento relativo ao ato impugnado de Antônio Raimundo Lima Cruz Teixeira, no prazo máximo de quinze dias, contados da ciência da decisão deste Tribunal, sob pena de ressarcimento das quantias pagas após essa data pelo responsável.
	f. que acompanhe os desdobramentos da ação, e, caso venha a ser desconstituída a sentença ora favorável ao (à) interessado (a) , torne sem efeito seu ato de aposentadoria e recalcule os valores devidos.
	9.4.3.	Determinar à Secretaria de Fiscalização de Pessoal que monitore o cumprimento das medidas indicadas para o ato de aposentadoria de Antônio Raimundo Lima Cruz Teixeira.
	9.4.4. Para o ato de aposentadoria de Antônio Raimundo Lima Cruz Teixeira, considerando que o interessado obteve decisão judicial, ainda que não transitada em julgado, mantenha os pagamentos decorrentes do ato considerado ilegal.
	CONCLUSÃO
	10. A abrangência e a profundidade das verificações levadas a efeito fundamentam convicção de que o Ato 48.456/2020 pode ser apreciado pela ilegalidade, em razão das irregularidades apontadas no item 'Exame das Constatações' desta instrução, que representam afronta à legislação e à jurisprudência de referência.
	11. O aludido ato deu entrada neste Tribunal há menos de cinco anos, não sendo aplicável, portanto, o procedimento de contraditório e ampla defesa determinado pelo Acórdão 587/2011-TCU-Plenário.
	PROPOSTA DE ENCAMINHAMENTO
	12. Ante o exposto, com fundamento no art. 71, inciso III, da Constituição Federal, no art. 1º, inciso V, e art. 39, incisos I e II, da Lei 8.443/1992, no art. 260 do Regimento Interno do Tribunal de Contas da União, propõe-se: 
	12.1. considerar ilegal e recusar registro ao ato de aposentadoria de Antônio Raimundo Lima Cruz Teixeira do quadro de pessoal da Fundação Universidade de Brasília, com base nos arts. 71, inciso III, da Constituição Federal, 1º, inciso V, e 39, inciso II, da Lei 8.443/1992 e 260, § 1º, do Regimento Interno;
	12.2. com fulcro no art. 262, caput, do Regimento Interno deste Tribunal, determinar à Fundação Universidade de Brasília que: 
	12.3. dê ciência, no prazo de quinze dias, contados da notificação, do inteiro teor desta deliberação ao interessado, alertando-o de que o efeito suspensivo proveniente da interposição de eventuais recursos junto ao TCU não o exime da devolução dos valores percebidos indevidamente, caso o recurso não seja provido;
	12.4. acompanhe os desdobramentos da ação, e, caso venha a ser desconstituída a sentença ora favorável ao interessado, torne sem efeito seu ato de aposentadoria e recalcule os valores devidos;
	12.5. faça cessar todo e qualquer pagamento relativo ao ato impugnado de Antônio Raimundo Lima Cruz Teixeira, no prazo máximo de quinze dias, contados da ciência da decisão deste Tribunal, sob pena de ressarcimento das quantias pagas após essa data pelo responsável;
	12.6. emita novo ato, livre da irregularidade ora apontada, em substituição ao ato de aposentadoria de Antônio Raimundo Lima Cruz Teixeira, submetendo-o à nova apreciação por este Tribunal, na forma do art. 260, caput, do Regimento;
	12.7. dispense a devolução dos valores indevidamente recebidos de boa-fé até a data da ciência da Fundação Universidade de Brasília do acórdão que vier a ser proferido, com base no Enunciado 106 da Súmula da Jurisprudência do TCU;
	12.8. informe o teor do acórdão que vier a ser prolatado, encaminhando ao TCU, no prazo de trinta dias, comprovante da data de ciência pelo interessado, nos termos do art. 4º, § 3º, da Resolução TCU 170/2004;
	12.8.1.	para o ato de aposentadoria de Antônio Raimundo Lima Cruz Teixeira, considerando que o interessado obteve decisão judicial, ainda que não transitada em julgado, mantenha os pagamentos decorrentes do ato considerado ilegal;
	12.8.2.	determinar à Secretaria de Fiscalização de Pessoal que monitore o cumprimento das medidas indicadas para o ato de aposentadoria de Antônio Raimundo Lima Cruz Teixeira."
	É o relatório.

não há

Procurador Rodrigo Medeiros de Lima

APOSENTADORIA. UNB. RECEBIMENTO DE PARCELA RELATIVA À URP POR FORÇA DE SENTENÇA JUDICIAL NÃO TRANSITADA EM JULGADO. VALOR NÃO INCORPORADO NOS AUMENTOS SUBSEQUENTES. ATO ILEGAL. NEGATIVA DE REGISTRO. SUPRESSÃO DA PARCELA CONDICIONADA À DECISÃO A SER PROFERIDA PELO STF.

APOSENTADORIA (APOS)

Secretaria de Fiscalização de Integridade de Atos e Pagamentos de Pessoal e de Benefícios Sociais (Sefip)

Em exame o ato de concessão de aposentadoria a Antônio Raimundo Lima Cruz Teixeira, ex-professor da Fundação Universidade de Brasília (FUB) , submetido à apreciação desta Corte para fins de registro.
	2. Ao proceder à análise do ato, a unidade técnica registrou o pagamento de verba referente à URP de fevereiro de 1989, no percentual de 26,05%, amparada por decisão judicial não transitada em julgado.
	3. Em decorrência dessa constatação, a Sefip, acompanhada pelo Ministério Público junto ao TCU, propôs a ilegalidade do ato e a negativa de seu registro.
	4. Estou de acordo com os pareceres lançados nos autos, com exceção apenas da proposta de exclusão da referida parcela, como passo a expor.
	5. O TCU e o STF têm entendimento consolidado acerca da irregularidade do recebimento da URP que, por possuir natureza de antecipação salarial, não se incorpora indefinidamente aos proventos e deve ser absorvida, ao longo do tempo, pelos aumentos na estrutura remuneratória do servidor.
	6. A existência de sentença não transitada em julgado, que tem assegurado ao servidor o referido pagamento, também não é capaz de alterar esse juízo. Afinal, a decisão que concedeu o benefício deixa de ter eficácia a partir da superveniente incorporação definitiva do referido percentual aos seus proventos, momento em que o suporte fático de sua aplicação se exaure.
	7. Contudo, o interessado foi beneficiado pelas decisões liminares concedidas no Mandado de Segurança 26.156, impetrado pelo Sindicato Nacional dos Docentes das Instituições de Ensino Superior (Andes) junto ao STF. Essas decisões impedem que este Tribunal venha a promover a supressão da verba impugnada enquanto não sobrevier apreciação definitiva da matéria.
	8. Portanto, em virtude da irregularidade no pagamento da vantagem relativa à URP, cumpre considerar o ato ilegal, condicionando, contudo, a supressão da rubrica à decisão final de mérito a ser proferida nos autos do Mandado de Segurança 26.156 pelo Supremo Tribunal Federal.
	9. Registro, por último, que o ato de concessão de aposentadoria em exame deu entrada no Tribunal há menos de cinco anos, o que afasta a aplicação do entendimento firmado pelo STF no RE 636.553, que fixou prazo de cinco anos, a contar do ingresso do ato no TCU, para sua apreciação.
	Assim, manifesto concordância com os pareceres da unidade técnica e do MP/TCU com a ressalva exposta acima e VOTO por que o Tribunal adote o acórdão que ora submeto à apreciação deste Colegiado.
TCU, Sala das Sessões, em 14 de setembro de 2021.
JORGE OLIVEIRA 
Relator